【裁判字號】    89,重訴,1064
【裁判日期】    901128
【裁判案由】    給付工程款
【裁判全文】
臺灣臺北地方法院民事判決  八十九年度重訴字第一○六四號
    原      告  明駝水電工程有限公司
    法定代理人  乙○○○
    訴訟代理人  陳聰忠
    法定代理人  甲○○
右當事人間給付工程款事件，本院判決如左：
    主    文
被告應給付原告新台幣玖佰貳拾捌萬肆仟貳佰玖拾元及自民國八十九年六月十六日起
至清償日止，按週年利率百分之五計算之利息。
原告其餘之訴駁回。
訴訟費用由被告負擔十分之九，餘由原告負擔。
本判決原告勝訴部分，於原告以新台幣參佰零玖萬伍仟元供擔保後，得假執行；但被
告如於假執行程序實施前，以新台幣玖佰貳拾捌萬肆仟貳佰玖拾元為原告預供擔保，
得免假執行。
原告其餘假執行之聲請駁回。
    事    實
甲、原告方面：
一、聲明：
（一）被告應給付原告新台幣（下同）九百四十五萬七千五百四十元及自民國八十九
      年六月十六日起至清償日止，按週年利率百分之五計算之利息。
（二）原告願供擔保，聲請宣告假執行。
二、陳述：
（一）原告承攬被告木柵垃圾焚化廠倉庫新建工程之水電消防工程（下稱木柵焚化爐
      工程），業已完工，惟被告迄今尚有工程款（含追加減工程）一百零八萬八千
      八百零六元未給付；又原告另向被告承攬大郡建設股份有公司大園大皇冠集合
      住宅新建工程之水電消防工程（下稱大皇冠工程），並已完工，被告尚欠工程
      款（含追加減工程）八百三十六萬八千七百三十四元，爰依承攬關係，請求被
      告給付九百四十五萬七千五百四十元及自起訴狀繕本送達翌日即八十九年六月
      十六日起至清償日止，按週年利率百分之五計算之利息。
（二）對被告抗辯所為之陳述：
  １、木柵焚化爐工程依系爭合約第六條約定完成期限為建築完工驗收後四十五天，
      而本建築完工驗收日期為八十七年二月十七日，原告於八十七年四月三日完工
      ，並未逾期，故被告主張逾期罰款，並無理由；被告所提修繕清單中所列未修
      繕項目，原告早已派人修繕完畢，並經過驗收，取得驗收證明書。且被告亦自
      認工程有瑕疵，一般應在驗收前，僅如漏水問題，於驗收後始發現，而被告所
      舉瑕疵，均與漏水無關，其既在驗收前，顯見原告已修復。本件被告未給付之
      工程款為一百零八萬八千八百零六元，並非二十三萬七千七百六十元，追加之
      程款則以原工程之單價計之，原工程無單價者，以原告之進貨價計之。
  ２、有關送水部分，原告均已依照圖說接水；至於消防部分，原告依原設計圖施作
      之機種，因法令變更不能使用，原告要求被告確認更換新機種，但被告卻遲遲
      不予確認，嗣台北市政府環境保護局自行採購新機種，又因整個系爭大部分
      變更，必需更換系統，因原告要求被告重新辦理追加，被告不予理會，而由業
      主自行僱工完成；而被告亦已向業主請領全部工程款。
  ３、原告承攬之大皇冠工程，已經業主即大郡建設會同兩造驗收，並已移交。而系
      爭工程合約第六條第二項第一款約定：於甲方（即被告）領取使用執照之日起
      二周內負責接水、接電完成。故只要被告取得使用執照未逾期，縱令因水電工
      程遲延，致交屋時已逾工作天，仍不算逾期。而送水電需要合格圖面，使用執
      照及外線補助費才能送水送電，此均掌握在被告及業主手上，原告既已配合交
      屋完成，所有逾期係因大樓二○三戶房屋使用夾層，俟取得使用執照後再配合
      二次違章施工，因大郡建設不願依約送水送電，故八十六年十一月二十八日會
      議結論，由大郡建設支付設計費完成後，再由原告完成送水送電工程，因被告
      遲未取得使用執照，故大郡建設要求原告只要配合交屋完成即可。故原告並無
      遲延。
三、證據：
    提出工程合約書、存證信函、律師函、發票、會議紀錄、請款單、營繕工程結算
    驗收證明書、共同驗收紀錄表、移交清冊、竣工圖簽收單為證。
乙、被告方面：
一、聲明：駁回原告之訴；及以供擔保為條件之假執行宣告。
二、陳述：
（一）木柵焚化爐部份：
  １、原告施作之焚化爐水電消防工程，因分離式冷氣機壓縮機、風機燒毀、三○六
      室室馬桶水箱破裂漏水、及緊急發電機無法啟動等三項瑕疵，經被告於八十八
      年六月三十日通知改善，未蒙置裡，被告自行修繕，原告稱其已改善瑕疵並非
      事實。
  ２、原告亦坦承因法令變更須更換新機種，但原告所承購廣播主機之承安實業股份
      有限公司於八十八年十二月二日去函原告公司，請原告儘速處理，原告未為處
      理，嗣後始由環保局自行採購新機種，原告亦坦承不諱，但原告公司並未將廣
      播主機接上，且未辦理消防安全檢查。
  ３、按系爭消防及衛生給排水工程施工說明書第一、三十條第一項約定，本工程裝
      置完妥後，原告應向主管機關辦理申請用水檢驗及消防設備檢驗，並須獲得許
      可，費用由原告負擔。原告迄今未向主管機關申辦消防設備檢驗及許可，被告
      如何支付尾款？且雙方尚未結算，原告請求付款並無理由。
  ４、查系爭工程變更後之工程總價為四百七十萬元，而被告已支付原告四百二十六
      萬六千九百八十四元，且扣除工程中被告代原告施作金額十八萬一千七百六十
      三元，被告公司僅積欠原告二十五萬一千二百五十三元。
（二）大皇冠工程部份：
  １、該工程有二十二項追減帳，合計二百六十萬五千零七十三元，含稅為二百七十
      四萬五千八百二十七元，應予以扣減。
  ２、該工程Ａ、Ｂ棟取得使用執照為八十六年五月三十一日，送水日期為八十七年
      五月二十六日，送電日期八十七年三月九日，共逾期三百四十六天；Ｃ、Ｄ棟
      八十六年二月二十日取得使用執照，送水日期為八十六年七月十六日，送電日
      期八十六年五月三十日，逾期一百三十天，Ｅ到Ｍ棟於八十五年六月二十六日
      取得使用執照，送水日期為八十五年七月十三日，送電日期八十五年八月二十
      八日，逾期四十八天；依合約第六條約定，原告公司應於領取使用執照之日起
      二週內負責接水、接電完成，原告公司顯然逾期。該逾期罰款與被告遭大郡公
      司罰款係兩回事，被告遭大郡公司處罰，係因工程超過兩造所訂完工期限，而
      原告逾期罰款計三千零九十八萬四千一百二十元，係依雙方合約第六條約定，
      原告公司應於領取使用執照之日起二週內負責接水、接電完成，不能在期限內
      完成時均按逾期罰款辦理。原告未於被告領取使用執照之日起二週內完成接水
      、接電，自屬逾期，依合約第二十三條約定，每日應賠償被告合約總價千分之
      一違約金，總計三千零九十八萬四千一百二十元，被告主張在原告請求之範圍
      內抵銷，其餘金額，被告將另行起訴請求賠償。又依合約第五條約定原告請領
      工程尾款時，需同時檢附客戶及業方（大郡建設公司）同意交屋點收單，及所
      有配管之竣工配置圖，並繳納保固金後始得辦理。迄今原告未同時履行上開事
      項，原告無條件請求給付尾款並無理由。
三、證據：
    提出消防及施工給排水施工說明書、承安實業股份有限公司、函台北市政府環保
    局函、木柵焚化爐付款明細表、追減帳明細表表、台灣省自來水公司裝置證明書
    、電表裝置資料為證；並聲請訊問證人鄭造佑。
    理    由
一、兩造爭執之要旨：
    原告起訴主張：伊向被告承攬木柵焚化爐及大皇冠工程之水電工程，均已完工，
    惟被告迄今尚欠伊木柵焚化爐工程款一百零八萬八千八百零六元；大皇冠工程款
    八百三十六萬八千七百三十四元，爰依承攬關係，求為判決被告給付九百四十五
    萬七千五百四十元及法定遲延利息等語。被告則以：木柵焚化爐工程迄今未向主
    管機關申辦消防設備及檢驗許可，依約不得請求工程尾款。又被告已付工程款四
    百二十六萬六千九百八十四元，扣除被告代為施作之支出十八萬一千七百六十三
    元，僅餘工程款二十五萬一千二百五十三元，原告主張追加部分，未經兩造合意
    ；而大皇冠工程因原告並未檢附業主及客戶同意交屋點收單及所有配管竣工配置
    圖，並繳納保固金，固不得請求給付尾款。且該工程並無追加，而所餘工程款於
    扣除追減款二百六十萬五千零七十三元後，為三百六十九萬七千七百八十三元，
    因原告逾期完工，應給付被告違約金三千零九十八萬四千一百二十元，故原告請
    求之工程款，經抵銷後已無剩餘等語，資為抗辯。
二、得心證之理由：
    原告主張向被告承攬木柵焚化爐工程及大皇冠工程之水電工程，且均已完工之事
    實，提出工程合約書、營繕工程結算驗收證明書為證，且被告所自認，堪信為真
    。原告主張被告尚積欠工程款合計九百四十五萬七千五百四十元之事實，雖提出
    領款明細表、發票為證，但為被告所否認，並以前開情詞置辯。經查：
    （一）木柵焚化爐部分：
      １、系爭合約書第五條約定：預付款為總價百分之二十之即期支票；乙方（指
          原告）於每月月底前以書面按已完成之工程進度向甲方（指被告）申請估
          驗計價。經由甲方核對無誤後支付工程估驗款。（詳如附款辦法明細表）
          ；乙方辦理估驗時，需同時檢附足額之統一發票始得辦理計價；以上各期
          付款為即期支票。被告既不爭執系爭工程巳完工，且不能證明申請用水檢
          驗及消防設備檢驗，為給付尾款之條件，則辯稱原告未依消防及衛生給排
          水施工說明書一．三十第一項約定，向主管機關辦理申請用水檢驗及消防
          設備檢驗，不得請求尾款之給付，即無可採。
      ２、按因不可歸責於債務人之事由，致給付不能者，債務人免給付義務，民法
          第二百二十五條第一項定有明文。系爭工程所按裝之廣播機種因施工後法
          令變更，原廣播機種不符合消防法令，致未能通過消防檢查之事實，為被
          告所不爭執，而被告又於法令變更後拒絕辦理變更追加，其因此而不能通
          過消防檢查，係不可歸責於原告之事由，則原告縱有辦理消防設備通過檢
          驗之義務，依前開規定，原告並無給付義務；況廣播主機在業主自行採購
          分區鳴動後，因電線回路需重新更改，而被告亦遲未辦理追加，致仍無法
          通過消防檢查之事由，亦有原告提出且為被告所不爭執之八十八年七月一
          日函可參，則系爭工程於完工後，業主另行更換廣播主機，原告在被告同
          意辦理追加前，不負按裝之責任，且該事由係因法令變更所致，並非原告
          按裝錯誤或施作上之瑕疵，故其未通過消防檢查，與原告無關。
      ３、系爭工程款為四百七十萬元之事實，為被告所不爭，被告已付工程款四百
          二十六萬六千九百八十四元，於扣除上開款項後，被告尚應給付原告四十
          三萬三千零一十六元；被告雖辯稱代原告施作支出十八萬一千七百六十三
          元，但為原告所否認，而被告又未能舉證以實其說，所辯委無可採。
      ４、又被告與訴外人台北市政府環保局於八十六年八月一日就木柵焚化廠水電
          工程完成變更設計簽約手續，且變更項目尚未與包商（即原告）議價，嗣
          被告工務部要求原告提供原同等品與業主之規範比較，並以訪價證實其價
          格是否與包商合約相符，再就其變更及要求追加項目辦理議價手續，併入
          合約後，再行請款之事實，有原告提出且為被告所不爭之被告公司八十七
          年八月十三日簽呈可參，原告於同年十一月五日提出工程變更加減明細表
          ，列舉追加減項目明細，經被告承辦人逐項批註意見，而木柵焚化廠之水
          電工程中變更之部分，被告並未主張另委託他人施作或自行施作，亦不爭
          執追加明細表上之追加之項目與其與業主間變更設計部分不符，而木柵焚
          化廠整體工程業經業主結算驗收之事實，亦有原告提出且為被告所不爭之
          營業工程結算驗收證明書可參，則原告主張與被告合意追加工程，並已施
          作之事實，即非無據，雖被告以臨時電工程請款單上記載數量、金額本公
          司再做check，待check完成後再通知議價，既未議價，即未合意追加工程
          等語。惟所謂承攬者，係指當事人約定，一方為他方完成一定之工作，他
          方俟工作完成，給付報酬之契約。如依情形，非受報酬即不為完成其工作
          者，視為允為執酬。未定報酬者，按照價目表所定給付之，無價目表者，
          按照習慣給付之。民法第四百九十條第一項、第四百九十一條分別定有明
          文。兩造對於追加工程雖未議價，但有原告非受報酬即不為被告完成工作
          之情形，依前開規定，應視為被告允為報酬。而追加後之工程既未定報酬
          ，則應按照價目表所定給付之，其無價目表部分，按照習慣給付之。原告
          請求就原承攬報酬單價，未定單價部分，以進貨價格計算，即非無據，茲
          就原告請求之追加項目，審酌如后：
          （１）臨時電工程：
                原告主張被告追加臨時電工程，工程款為五萬五千二百九十六元之
                事實，提出明細表為證，且為被告所自認，則原告請求該部分之工
                程款，即有理由。
          （２）配電工程：
                原告主張該部分追加柴油發電機一台，為新增項目，不在合約單價
                內，請求依進貨價格給付，非無理由。查該發電機之進貨價為十三
                萬九千六百五十元，有發票可稽，扣除追減五萬六千六百七十二元
                為八萬二千九百七十八元。
          （３）電話工程：
                依原告提出之送貨單及單價表，其追加之款項為一千七百零二元。
          （４）給排水工程：
                增加地板落水頭六個，依合約單價每個六十一元計為三百六十六元
                ；二十四吋雙層毛巾桿架十三支，依貨款收款單所示，每支為一千
                一百二十元計一萬四千五百六十元；自動給水加壓泵八萬八千六百
                元，加壓泵控制五千二百五十元；水龍頭三個，合約單價每個八十
                五元計二百五十五元；微動浮球閥組三萬八千元；迴水泵三萬零九
                百七十五元；一一九加侖電能熱水鍋爐十一萬五千元，有合約單價
                、收款明細表、送貨單、發票可證，以上合計二十九萬三千零六元
                ，扣除原告主張之追減金額十萬八千一百四十九元為十八萬四千八
                百五十七元。
          （５）消防工程：
                不銹鋼管一二五，二十四尺，二萬八千二百四十八元，配管另件七
                千零六十二元，ＡＢＣ吊掛式自動乾粉滅火器十五具，每具合約單
                價六百二十三元計九千三百四十五元，室內消防栓泵10HP十六萬五
                千九百元，有不銹鋼價目表、收款明細表可證，以上合計二十一萬
                零五百五十五元，扣除追減款五萬二千八百四十八元，為十五萬七
                千七百零七元。
          （６）原告主張之追加工程款在四十八萬二千五百四十元範圍內為有理由
                ，逾此部分之請求，則無理由。
      ５、從而，原告請求被告給付木柵焚化爐之工程款九十一萬五千五百五十六元
          ，為有理由，應予准許；逾此部分之請求，則無理由，應予駁回。
    （二）大皇冠工程部分：
      １、系爭工程兩造所爭執者於原告得否請領工程尾款？所餘工程尾款金額？有
          無追加減工程？如有，追加減金額為何？原告有無逾期完工？
          （１）按兩造約定請領尾款應附業主及客戶同意交屋點收單及所有配管竣
                工配置圖之目的，即在免除將來與客戶及業主間所生之爭議，原告
                既於八十八年十二月六日將大皇冠水電工程移交清冊二張，竣工圖
                三本交付業主即大郡建設收受，而系爭工程並經兩造會同業主完成
                安全檢查，此有被告所不爭之業主簽收單、移交清冊、安全檢查紀
                錄表可參，且被告亦自認大皇冠住宅已經進住，又不能證明客戶對
                於水電工程有所爭執，則原告縱未檢附相關文件，被告亦不得以前
                開事由拒絕給付尾款；至於保固金部分，被告本得自工程款中扣留
                ，其以原告未提出保固金，拒絕給付工程尾款，亦屬無據。
          （２）原告主張系爭工程款為五千九百一十三萬元，被告已付五千二百六
                十八萬四千一百七十二元之事實，與被告所辯已付五千三百二十四
                萬六千一百六十九元雖有出入，惟被告對於原告主張其中五十六萬
                一千九百九十七元係被告現場要求施作之事實並不爭執，則前開款
                項加計原告主張之已付款，與被告主張已付款項相符，故原告主張
                被告已付約定工程款應為五千二百六十萬四千一百七十二元，應堪
                採信，則以工程總款五千九百一十三萬元扣除被告已付工程款，再
                扣除被告代施作之工程款九萬二千九百七十二元後，本件工程尾款
                應為六百三十五萬二千八百五十六元。
          （３）原告主張系爭工程辦理追加，雖為被告所否認，然原告提出且為被
                告所不爭之相關會議紀錄、連絡用簽等資料顯示，兩造確實有辦理
                工程追加，而原告於完工後向被告請求給付工程追加款三百三十八
                萬五千七百八十五元時，被告對於原告施作追加之工程及追加之款
                項並不爭執，僅以契約第四條第二款約定，系爭工程為總價承包，
                不得要求追加而拒絕給付追加款，此有原告提出且為被告所不爭之
                存證信函可參，但系爭工程如確為被告存證信函所辯，係總價承包
                ，則工程款即已固定，被告事後縱有追減，亦不得減免工程款之給
                付，惟被告於本件卻主張工程尾款應扣除追減款，顯見系爭工程縱
                有工程款之約定，惟並非不得追加減工程款，故被告以前開事由拒
                絕給付追加款，顯無理由；而被告復以現場均已交屋，鑑定有事實
                上之困難而主張本件無鑑定之必要，故本院依前開事證，認系爭工
                程確有追加，且原告均已施作，追加工程款三百三十八萬五千七百
                八十五元，應為可採。
          （４）被告主張系爭工程追減金額為二百七十九萬八千六百十九元，惟原
                告對於追減金額超過一百四十六萬五千九百零一元部分，予以否認
                ；而證人鄭兆佑證稱水電工程辦理追減金額包含在被證三項次１內
                ，惟實際追減金額尚無法確定，故被證三變更金額二百七十九萬八
                千六百十九元部分，應非全部為水電工程，被告對於追減超過一百
                四十六萬五千九百零一元部分，又未能舉證以實其說，則主張兩造
                追減之工程款以一百四十六萬五千九百零一元為可採。故原告主張
                系爭工程追加款扣除追減工款程後，被告尚應給付追加工程款二百
                零一萬五千八百七十八元，即非無據。
          （５）大皇冠工程分別於八十五年六月二十六日、八十六年二月二十日、
                八十六年五月三十一日取得使用執照之事實，為原告所不爭執，原
                告依約固應於取得使用執照後二週內完成送水送電，然被告對於原
                告主張因大皇冠大樓住戶於取得使用執照後均二次違章施工，業主
                不願依合約完成送水送電之事實，並不爭執，且兩造及業主大郡公
                司於八十六年十一月二十八日開會決議，由大郡公司支付設計費完
                成後，原告始送水送電，亦有被告所不爭之會議紀錄可參，故原告
                主張逾期事由，並非可歸責於原告，非無可採；又證人鄭兆佑證稱
                被告與大郡公司約定以取得使用執照日作為認定有無逾期之標準，
                而原告完成送水送電係在取得使用執照之後，故被告因逾期完工而
                遭業主扣款，應與原告送水送電無關，而被告又不能證明原告逾期
                送水送電，受有何損害，則原告縱有逾期，本院依前開事證，認為
                兩造約定之違約金，亦屬過高，應酌減為零。故被告主張以違約金
                債權抵銷本件工程款債權，亦屬無據。
      ２、從而，原告請求被告給付大皇冠工程款（含追加款）八百三十六萬八千七
          百三十四元，為有理由。
三、綜右，原告請求被告給付木柵焚化廠工程款九十一萬五千五百五十六元；大皇冠
    工程款八百三十六萬八千七百三十四元，合計九百二十八萬四千二百九十元及自
    起訴狀繕本送達翌日即八十九年六月十六日起至清償日止，按週年利率百分之五
    計算之利息，為有理由，應予准許；逾此部分之請求，則無理由，應予駁回。
四、假執行之宣告：
    兩造均陳明願供擔保，聲請宣告假執行或免假執行，經核原告勝訴部分，並無不
    合，爰分別酌定相當之擔保金額准許之；至於原告敗訴部分，既經駁回，其假執
    行之聲請，失所附麗，應併予駁回。
五、本件事證已臻明確，兩造其餘攻繫、防禦方法及舉證，於判決結果不生影響，毋
    庸一一論述。
六、結論：
    原告之訴為一部有理由，一部無理由，依民事訴訟法第七十九條但書、第三百九
    十條第二項、第三百九十二條，判決如主文。
中      華      民      國    九十      年      十一    月    二十八    日
                                      民事第六庭法      官  吳素勤
右為正本係照原本作成
如對本判決上訴，須於判決送達後廿日內向本院提出上訴狀
中      華      民      國    九十      年      五      月    二十八    日
                                                法院書記官  柯金珠


司法院資訊處製作；財團法人民間司法改革基金會備份。
